【裁判字號】    98,聲,1513
【裁判日期】    980605
【裁判案由】    聲請法官迴避
【裁判全文】
臺灣高等法院刑事裁定                  98年度聲字第1513號
聲  請  人
即  被  告  甲○○
            乙○○
上列被告等因違反毒品危害防制條例案件（本院97年度上訴字
第4165號），聲請法官迴避，本院裁定如下：
    主  文
聲請駁回。
    理  由
一、本件聲請意旨略以：
（一）本院97年度上訴字第4165號違反毒品危害防制條例案件於
      民國97年11月19日第一次審判期日時，審判長曾德水即以
      摔卷之粗暴方式訊問聲請人即被告甲○○，並在詰問過程
      中以「真會掰」等嘲諷語氣羞辱被告甲○○。
（二）被告甲○○於審理時提出非自由意思抗辯時，然審判長竟
      未先為該抗辯之調查而仍續行實質審理，更有被告甲○○
      欲詰問證人丙○○：在查緝現場是否有遭胖胖員警威脅時
      ，亦屢遭審判長出言打斷或制止。
（三）98年4月29日行審判程序時，被告等正在查看卷內監聽譯
      文等證物辨認時，審判長突命庭務員將卷證收回，被告轉
      而欲從電腦螢幕上瞭解審判長詢問之問題時，審判長更下
      令將被告面前之電腦螢幕關掉，並要求被告立即回答。被
      告等於此情形僅能稱沒有意見，然辯護人因此提出異議並
      予爭執，此於筆錄上卻僅記載為：筆錄記載部分沒有意見
      ，至於證明力部分之後再陳述等語，不予被告等辨識證物
      、表達意見及提出有利證據之機會。
（四）98年5月6日續行審判程序時，辯護人先行向審判長要求能
      與被告等充分辨認證物之機會，審判長竟諭令休庭10分鐘
      給被告等看等語即離席，被告等於此情形下僅能形式上觀
      察不敢多言，續行審判後，審判長又以記憶有誤且與本案
      無關事項指摘辯護人未盡辯護職責。
（五）98年4月29日、同年5月6日行審判程序時，審判長於審理
      中皆提到對黃重鋼律師事務所先前承辦「楊德萍案件」表
      示不滿，並誤認郭學廉律師為該事務所之律師，並對其表
      示不滿，顯然審判長有因他案或本案與律師產生嫌隙，恐
      有失公允之疑慮。
（六）98年5月13日續行審判期日，於提示監聽譯文時，審判長
      竟稱：依法只要告以要旨即可等語，不再將卷內證物向被
      告直接提示，並屢屢打斷被告之陳述，甚或於被告等待陳
      述時，命書記官將之記載被告「支支吾吾」等情，被告等
      見審判長早有定見，絕無自由陳述及辨明犯罪嫌疑機會，
      遂有該日審判筆錄記載：「被告甲○○情緒失控……法官
      訊問要否打119……」之情形。
（七）以上情形均係本案由曾德水任審判長以來，屢屢違反刑事
      訴訟法之規定，且情節重大，其執行職務已達偏頗之虞，
      為此爰聲請裁定准命審判長曾德水迴避本案云云。
二、按當事人聲請法官迴避，以有刑事訴訟法第18條第1款、第2
    款所列情形之一者為限，亦即須法官有刑事訴訟法第17條各
    款所列應自行迴避，不得執行職務之情形而不自行迴避；或
    除該等情形以外，足認其執行職務有偏頗之虞者，當事人始
    得聲請法官迴避。若僅以空言攻訐，私意揣測，或對法官之
    指揮訴訟或訊問方式不滿，均不得據為聲請之理由。又所謂
    足認其執行職務有偏頗之虞者，係指法官與訴訟關係人具有
    故舊、恩怨等關係，其審判恐有不公平者而言；或指以一般
    通常之人所具有之合理觀點，對於該承辦法官是否為公平之
    裁判，均足產生懷疑。且此種懷疑之發生，存有其客觀之原
    因，而非僅出諸當事人自己主觀之判斷者，始足當之。至於
    訴訟上之指揮，乃專屬於法院之職權，當事人之主張、聲請
    ，在無礙於事實之確認以及法的解釋適用之範圍下，法院固
    得斟酌其請求以為訴訟之進行，但仍不得以此對當事人之有
    利與否，作為其將有不公平裁判之依據，更不得以此訴訟之
    進行與否，乃謂有偏頗之虞，而聲請法官迴避（最高法院18
    年抗字第149號、19年抗字第285號、79年台抗字第318號判
    例、70年台抗字第174號裁定參照）。
三、經查：
（一）被告等所指事項均屬法官調查證據之順序、方法、訴訟指
      揮及問案態度之情事，雖因被告等事關己身利害，心中感
      受甚為特別，惟按「審判長於法庭之開閉及審理訴訟，有
      指揮之權。」「法庭開庭時，審判長有維持秩序之權。」
      法院組織法第88條、第89條定有明文，此即訴訟上審判長
      之指揮權、維持秩序權。是以審判長為使訴訟程序進行之
      順遂，及維持公平審判之要求，自得本於法院組織法之規
      定，於法庭開庭時，為訴訟之指揮及秩序之維持，審判長
      如何問案、是否准許或禁止當事人、辯護人發言，此乃審
      判長於開庭時之訴訟指揮權，除非有重大明顯之情事，足
      認審判長開庭時確有偏頗之虞，否則當事人就此等事項，
      自不得任意指摘審判長之訴訟指揮有何不當，甚至藉此為
      由，任意指摘審判長有所偏頗。
（二）觀之被告所指各該事由，或係訴訟上指揮而專屬於法院之
      職權，或係被告等對法律或法院運作實務有所誤會，或係
      被告等主觀上之感受或揣測。且經調卷查明：97年11月
      19日審判程序時，被告甲○○陳述：「作筆錄時沒有被逼
      供，但查獲現場被警方用言語恐嚇，我到海巡署時不敢照
      自己意思說話」，隨後林上鈞律師表示：「除甲○○警詢
      陳述無證據能力外，其他沒有意見」，審判長隨即問：「
      偵查中你表示海巡人員未對你有強暴、脅迫等行為，有何
      意見？」並提示偵查卷第171頁，被告甲○○回答：「那
      時我根本不敢說」，審判長問：「你在聲押時表示，在警
      局有警官誤導你，對你態度不好，有何意見？」並提示原
      審卷，被告甲○○回答：「我是初犯，我表達能力不好」
      ，審判長問：「丙○○及丁○○表示，未對你強迫、脅迫
      ，你是出於自由意志陳述，有何意見？」被告甲○○回答
      ：「這二位警官他們所說的話都不真實」（見本院97年度
      上訴字第4165號卷第76頁），且證人丙○○、丁○○已於
      原審時就警詢時是否有不法取供情事作證（見原審卷第19
      2、200頁），審判長亦就原審調查之情形予以詢問意見，
      非就被告甲○○上開辯解不予理會，況被告甲○○及辯護
      人亦未就此聲請其他調查證據之方法。又於當日詰問證人
      丙○○時，筆錄已記載被告甲○○問：「查獲現場是否有
      位胖胖的警官威脅我，有類似所長的警官要打我，罵我畜
      牲等話？」證人丙○○回答：「我在現場沒有聽到，被告
      可以看光碟指證是哪位」，被告甲○○又問：「在查獲現
      場，是否有直接帶我們到中豐北路，並押著被告乙○○，
      還拿著鑰匙比對？」審判長諭知本題與待證事實無關聯性
      ，請被告修正問題，被告甲○○便稱：「是要證明證人所
      言不實」，證人丙○○乃回答：「當時我們有去中豐北街
      ，被告甲○○提供該處所後，我們有去中豐北街現場，我
      沒有比對鑰匙，我同仁有沒有比對我不清楚」，被告甲○○嗣未繼續提問（見本院上訴卷第79頁）。98年4月3日
      受命法官為延長羈押訊問時，被告甲○○表示：「我好幾
      次都說我認罪，我願意承認我製造未遂，至於乙○○部分
      ，他只是跟我有金錢借貸關係。監聽譯文部分，我就不再
      爭執其內容之正確性，應該無須再重新勘驗，但裡面的事
      實仍應再詢問被告乙○○還有我，我可以解釋對話是在談
      什麼事情」（見本院上訴卷第119頁反面）。嗣受命法官
      於98 年4月21日勘驗監聽光碟（見本院上訴卷第148頁）
      ，並指示書記官通知被告乙○○之辯護人林上鈞等律師，
      告知該案將於98年4月29日開庭，如對監聽光碟及現場搜
      索光碟有何意見陳述，請儘速於庭前具狀提出（見本院上
      訴卷第147頁）。98年4月28日審判程序時，因屬更新審理
      ，審判長乃先確認前次審理筆錄，被告甲○○之辯護人郭
      學廉律師表示：「筆錄記載部分沒有意見，至於證明力部
      分之後再陳述」，被告乙○○之辯護人林上鈞律師稱：「
      有關筆錄第4頁，其中紀錄辯護人林答：筆跡鑑定不需要
      ，被告『乙○○』表示是別人交給他的，此部分名字記載
      有誤，應該是『甲○○』，請予以更正」，表明對前次筆
      錄記載應予更正之意見。嗣審判長方提示並朗讀98年4月
      21日勘驗電話通聯內容監聽譯文，及實際對話錄音之勘驗
      筆錄，並詢問有何意見？被告甲○○及乙○○均回答「沒
      有意見」，林上鈞律師稱：「如庭呈陳報狀所載，監聽譯
      文有四段內容於監聽光碟內並無紀錄」，郭學廉律師稱：
      「監聽譯文翻譯有缺失，證據力請鈞院審酌」（見本院上
      訴卷第175至176頁），可知辯護人顯非未就監聽譯文表示
      意見。98年5月6日審判程序時，審判長先諭知：「調查
      證據分兩階段，第一階段，依照刑事訴訟法第164條、第
      165條規定，係告以要旨、朗讀筆錄及提示證物予訴訟關
      係人；第二階段，表示意見，依照刑事訴訟法第288條之1
      ，僅當事人表示意見，不請辯護人表示意見」，辯護人郭
      學廉律師即稱：「在程序上異議，鈞院前次開庭提示之證
      物，請讓被告全部閱覽後再讓其表示意見」，審判長諭知
      ：「律師應於事前閱卷，並將資料提供給當事人」，郭學
      廉律師稱：「我已於事前閱卷完畢，只是針對鈞院上次審
      理程序，審判長應將證物讓被告閱覽完畢」，審判長諭知
      ：「被告甲○○既未事先觀覽證物，休庭10分鐘，將卷證
      資料提供被告閱覽」，乃休庭10分鐘後繼續開庭。98年
      5月13日審判程序時，審判長重申刑事訴訟法第164條、16
      5條及第288條之1之規定，嗣審判長提示通聯紀錄等，並
      要被告釐清事實，當審判長問：「為何乙○○在偵卷第13
      3頁通聯紀錄表示，要交代小強？」被告甲○○回答：「
      他怕我朋友小強傻傻的，到處去跟人家講面膜價格及接洽
      等事」，審判長問：「如果單純借錢，為何乙○○跟你說
      很平順，還帶二個上去？」被告甲○○回答：「那是要用
      賭博搖控機台的事，帶二個人去學」，審判長問：「為何
      在通聯紀錄第136頁提到，把試用的先拿回去，要乙○○
      有心理準備，價錢不漂亮，何謂價錢不漂亮？」筆錄記載
      ：「被告支支吾吾後稱：『那時產品品質有問題，店家給
      的價錢可能不好。後稱：我是在等書記官打字，因書記官
      還沒打好，我不是支支吾吾』，檢察官稱：『我在旁邊看
      你，你一直都是這樣回答，之前的問題也是，不是只有這
      個問題』」，就被告甲○○辯解自己非支支吾吾之陳述亦
      詳細記載。嗣審判長問：「為何在通聯第137頁乙○○提
      到500萬元……」，筆錄記載：「審判長朗讀通聯紀錄時
      ，被告甲○○摔筆、大聲捶桌子，被告甲○○大聲稱：『
      審判長你可以不相信我，但不要咄咄相逼』。辯護人郭學
      廉律師稱：『請求暫停庭訊』。因甲○○心情激動，審判
      長諭庭訊無法進行，本件候核辦」。受命法院乃接續處理
      。依筆錄記載：「辯護人趨前安撫被告甲○○，法警在旁
      戒護，受命法官請庭務員聯繫醫務室之醫師到庭瞭解甲○○之身體狀況。庭務員回報稱：醫務室醫師無法出診，如
      有緊急狀況可聯絡119。受命法官乃問：『有無需要聯絡
      119？』被告甲○○回答：『不需要』，受命法官問：『
      有何意見陳述？』被告甲○○回答：『審判長可以不相信
      我，但不用用這種方式質問我』，檢察官稱：『訊問就是
      這樣，你可以辯解，但法官覺得不合理才會一直追問，審
      判長的訊問沒有問題，也沒有針對你，是你反應過度』，
      被告甲○○稱：『我也不想這樣，我是故意的嗎？』俟被
      告甲○○情緒平復後，受命法官點呼被告乙○○入庭，法
      官諭被告甲○○還押、乙○○請回，期日另訂，退庭」等
      情，益見聲請意旨所指前開事由，或出於誤會，或緣於被
      告等主觀上之感受或揣測；且就客觀以言，尚非審判長與
      被告等具有故舊、恩怨等關係，審判恐有不公平，或一般
      通常之人均會認為已達於法官不能為公平之審判之程度。
      是被告等是被告等前揭所指，均非得作為認定法官有偏頗
      之虞，構成迴避事由之依據。
四、綜上所述，聲請人等之聲請，為無理由，應予駁回。
據上論斷，依刑事訴訟法第21條第1項裁定如主文。
中    華    民    國    98    年    6     月    5     日
                  刑事第七庭審判長法  官   陳晴教
                                  法  官   楊智勝
                                  法  官   王詠寰
以上正本證明與原本無異。
如不服本裁定，應於裁定送達後5日內向本院提出抗告狀。
                                  書記官   陳紀語
中    華    民    國    98    年    6     月    5     日


司法院資訊處製作；財團法人民間司法改革基金會備份。
